【裁判字號】    98,交抗,1575
【裁判日期】    980630
【裁判案由】    違反道路交通管理處罰條例
【裁判全文】
臺灣高等法院交通事件裁定            98年度交抗字第1575號
抗  告  人
即受處分人  甲○○
上列抗告人因違反道路交通管理處罰條例案件，不服臺灣板橋地
方法院，中華民國九十八年六月一日所為裁定（九十八年度交聲
字第七一二號），提起抗告，本院裁定如下：
    主  文
抗告駁回。
    理  由
一、抗告意旨略以：「…(一)依民國九十七年六月十八日修正施行
    之道路交通標誌標線號誌設置規則第二百二十一條，路口近
    端應設管制燈號，然第二（偽）路口並無管制燈號，足見該
    停止線為偽設。因此文化路與民生路口之標準停止線為草圖
    （抗告狀，本院卷第六頁）中第一路口近端為準。(二)依道路
    交通標誌標線號誌設置規則第二百三十一條第二項來計算，
    民生路口號誌的全紅時間約為三秒，反推交通單位認定民生
    路口寬度約在七十公尺左右，足見第二（偽）路口停止線為
    偽設，該路口標準路口停止線為草圖中第一路口為準。(三)於
    （九十八年）四月二十二日原審調查庭，證人王姓警員指出
    ，本人是綠燈出近端停止線，經三秒黃燈後到第二（偽）停
    止線變紅燈被拍照開單。然駕駛原則乃為『進入路口後若經
    變燈仍須完成路口行為，不得停於路口中』（道路交通安全
    規則第一百零二條），本人行為完全符合駕駛原則；證人王
    姓警員亦指出，闖紅燈要件為『路口停止線與路口紅燈』，
    因此，精確的說，應該是近端紅燈與相對應的停止線（總不
    能說以兩個路口以後的停止線來開闖紅燈），然開單地點，
    當時卻無管制近端紅燈，因為它不是交通單位所認定的路口
    近端停止線，開單地點仍是路口內的道路，所以該處不應開
    立罰單…路口全紅時段設置乃因路口大小而訂，全紅燈號亮
    起時，未進入路口，車輛應停止於停止線後，但於路口內，
    車輛應加速完成通過路口行為。因第二停止線為偽線，本車
    於七十公尺的路口內道路，遇全紅變燈完成路口內行為，是
    符合駕駛原則。(四)…未有任何法規對於本案路口內（偽）停
    止線有所規範，依罪刑法定原則，本人並未違反任何法規，
    應無處罰之理。再者，最接近路口內停止線之駕駛規範：『
    道路交通標誌標線號誌設置規則第一百八十四條，左彎待轉
    區線，用以指示左轉車輛可在直行時相時段進入待轉區，等
    候左轉，左轉時相終止時，禁止在待轉區內停留』，亦即表
    示若遇變燈，亦不可在路口內的左彎停止線停留。本人聲明
    異議被駁回，是否表示『遇變燈需於左彎停止線後停等』？
    (五)再查（九十八年）六月一日新聞，台灣板橋地方法院對『
    紅綠燈桿少兩支』之類似本人案例，裁處『原處分撤銷』的
    裁決，同樣的交通設施不當，本人卻被異議駁回，是否違反
    了法律的公平原則？(六)台北縣交通單位已於九十八年五月下
    旬，在該路口偽停止線增設管制燈組，如圖（抗告狀，本院
    卷第八頁），表示開單當時，開單位置並非建置完成的路口
    ，以一個未完成的偽線來開單，於情於理皆有不適之處，交
    通單位已自承自己疏失，卻要人民來負擔其疏失結果，這似
    乎違反法律的比例與公平原則，也讓人民對於政府的誠信標
    準有所打折…本人駕駛未違反道路交通安全規則，理應無罰
    單受理之行為，請求撤銷原裁定，更為適當之裁定」等語。
二、按駕駛人駕駛車輛或行人在道路上，應遵守道路交通標誌、
    標線、號誌之指示、警告、禁制規定，並服從執行交通勤務
    之警察或依法令執行指揮交通及交通稽查任務人員之指揮，
    道路交通管理處罰條例第四條第一項定有明文。而道路交通
    標誌標線號誌設置規則第二百零六條第一款第一目及第五款
    第一目分別規定「圓形綠燈」之行車管制號誌，係表示在無
    其他標誌、標線禁制或指示下，「圓形綠燈」表示准許車輛
    直行或左、右轉，「圓形紅燈」之行車管制號誌，係表示禁
    止車輛通行，不得超越停止線或進入路口。汽車駕駛人行經
    有燈光號誌管制之交岔路口闖紅燈者，處新台幣（下同）一
    千八百元以上五千四百元以下罰鍰，並記違規點數三點，道
    路交通管理處罰條例第五十三條第一項、第六十三條第一項
    第三款亦定有明文。又汽車駕駛人有闖紅燈之情形，因當場
    不能或不宜攔截製單舉發者，得對汽車所有人逕行舉發，復
    為道路交通管理處罰條例第七條之二第一項第一款、第四項
    所規定。
三、經查：
  (一)抗告人即受處分人甲○○於九十七年十二月二十一日下午三
    時五十二分許，駕駛三一六五—ＱＷ號自小客車，沿台北縣
    板橋市○○路往台北市方向直行，於燈光號誌為綠燈時，行
    經台北縣板橋市○○路、民生路交岔路口之第一路口（即尚
    未駛越民生路），於遠端燈光號誌轉換為紅燈時，行經上開
    路段第二路口（即民生路高架橋下），越過第二停止線，並
    繼續往前行駛，經台北縣政府警察局海山分局員警乙○○拍
    照存證，並於九十八年一月八日填製台北縣政府警察局北縣
    警交字第ＣＺ0000000號違反道路交通管理事件通知
    單，寄送三一六五—ＱＷ號自小客車所有人即受處分人，逕
    行舉發「駕車行經有燈光號誌管制之交岔路口闖紅燈」，受
    處分人於應到案日期前之九十八年一月二十一日，向處分機
    關交通部公路總局台北區監理所提出申訴，經處分機關函請
    原舉發單位調查結果，仍認受處分人有前揭違規行為，於九
    十八年三月五日，依道路交通管理處罰條例第五十三條第一
    項之規定，以北監自裁字第裁四○－ＣＺ0000000號
    違反道路交通管理事件裁決書裁處罰鍰二千七百元，並依同
    法第六十三條第一項第三款記違規點數三點；受處分人於收
    受該裁決書後於期限內聲明異議等情，有聲明異議狀、上開
    舉發通知單、裁決書、送達證書、採證照片、交通違規案件
    陳述單、台北縣政府警察局海山分局九十八年二月十九日北
    縣警海交裁字第○九八○○○五三九二號函附卷可稽（原審
    卷第四頁至第八頁、第十二頁、第二十頁至第二十一頁）。
  (二)受處分人否認有行經有燈光號誌管制之交岔路口闖紅燈之交
    通違規行為，歷次以：「路口應設置管制燈號…偽路口未設
    置近端管制紅綠燈號，因此該偽路口，並非符合道路交通標
    誌標線號誌設置規則之路口定義。本人依近端綠燈號誌完成
    穿越行為，並無違規…」（交通違規案件陳述單，原審卷第
    十五頁）、「…（偽）路口並非依法設置管制燈號…交通法
    規並無要求任何駕駛人停等於第二停止線，也無相關之處罰
    規定…本車通過第一路口時，管制燈號為綠燈，非紅燈…本
    車綠燈後通過第一路口，經變燈，繼續行駛至路口終點，完
    全符合交通規則…」（聲明異議狀，原審卷第五頁、第六頁
    ）、「我通過第一個路口的時候是綠燈，那時我速度約三十
    到四十公里左右，我看到變成黃燈的時候，就加速至五十公
    里，至第二偽路口的時候變成紅燈，我就加速過去了。依據
    道路交通標誌標線號誌設置規則第二百二十一條第二項規定
    ，偽路口近端並未設置管制燈號，所以該處並非路口。黃燈
    結束後該路口有三秒鐘的全紅時段，依據道路交通標誌標線
    號誌設置規則第二百三十一條規定，路口應該要七十公尺以
    上才會有全紅三秒，所以第二路口應該是偽路口…」（九十
    八年四月二十二日訊問筆錄，原審卷第二十八頁）、「…第
    二（偽）路口並無管制燈號，足見該停止線為偽設…依道路
    交通標誌標線號誌設置規則第二百三十一條第二項來計算，
    民生路口號誌的全紅時間約為三秒，反推交通單位認定民生
    路口寬度約在七十公尺左右，足見第二（偽）路口停止線為
    偽設，該路口標準路口停止線為草圖中第一路口為準…本人
    是綠燈出近端停止線，經三秒黃燈後到第二（偽）停止線變
    紅燈…因第二停止線為偽線，本車於七十公尺的路口內道路
    ，遇全紅變燈完成通過路口行為，是符合駕駛原則…」（抗
    告狀，本院卷第七頁）等詞置辯。
  (三)惟依道路交通管理處罰條例第三條第一款規定，道路係指公
    路、街道、巷衖、廣場、騎樓、走廊或其他供公眾通行之地
    方。本件遭舉發違規之地點，地面上劃設有停止線、白色箭
    頭指向線、枕木紋行人穿越道等標線，遠端並設置有燈光號
    誌，且可供車輛及行人等公眾通行，此有證人即舉發本件違
    規之台北縣政府警察局海山分局警員乙○○於九十八年四月
    二十二日原審訊問時庭呈之彩色放大版採證照片四張（原審
    卷第二十九頁、第三十頁）附卷可參，揆諸前揭說明，該地
    點顯係道路交通管理處罰條例所規定之「道路」無誤；而且
    ，證人乙○○於九十八年四月二十二日原審訊問時亦具結證
    稱：「…異議人（受處分人）所謂的第二路口（即民生路橋
    下）雖然沒有設置紅綠燈，但是有停止線，且遠端燈號正反
    二面都有設置號誌，有一面是要給往台北方向的車輛看，異
    議人如果當時經過第一路口時，燈號是綠燈之後會轉成黃燈
    ，過三秒後才會變成紅燈，異議人見到燈號轉為黃燈時，即
    應減速，而且以該路口的距離，要以三秒鐘行經非常困難，
    所以原則上異議人應該要見到黃燈即應在停止線前減速停止
    行進。我看到異議人駕車還未到民生路橋下的時候，燈號就
    已轉為黃燈了，異議人仍未減速，在異議人過停止線前燈號
    已轉為紅燈，異議人仍未減速，就闖越紅燈行進」等語（原
    審卷第二十七頁反面），依證人乙○○提出之採證照片（原
    審卷第二十九頁），受處分人所有之三一六五－ＱＷ號自用
    小客車，於行近第二路口之停止線前，路口前方左側號誌為
    紅燈，三一六五－ＱＷ號自用小客車通過停止線繼續前行，
    路口前方號誌仍為紅燈（原審卷第二十九頁），核與證人乙
    ○○前揭證述之情相符，可知受處分人於車輛行向面對之燈
    光號誌為圓形紅燈時，仍駕駛車輛超越停止線，並進入文化
    路與民生路（民生路高架橋下）兩條道路之交岔路口（即第
    二路口），其自有行經有燈光號誌管制之交岔路口闖紅燈之
    違規行為無疑。
  (四)至於，
  (1)行車管制號誌之佈設原則，依道路交通標誌標線號誌設置規
    則第二百二十一條規定：「行車管制號誌至少應有一燈面設
    於遠端左側，且距近端停止線十公尺以上。如係以柱立式設
    置，應有二燈面分設於遠端兩側。但路形特殊時，主管機關
    得調整設置於其他適當位置。近端號誌應靠近停止線設置。
    號誌佈設以能使各車道駕駛者均能清楚辨認為原則。路幅寬
    廣之道路，必要時得加設號誌燈面，並採門架式或懸掛式設
    置」，依證人乙○○提供之採證照片（原審卷第十二頁、第
    二十九頁、第三十頁）及受處分人提出現場照片（本院卷第
    六頁），本件遭舉發違規之地點，該處燈光號誌設於遠端左
    側、距近端停止線十公尺以上、有二燈面分設於遠端兩側，
    且於第二停止線前即可清楚辨認，合於上開設置規定，再依
    道路交通標誌標線號誌設置規則第二百二十一條規定內容，
    係規定近端號誌之佈設位置，非規定在靠近停止線設置之近
    端號誌，為必需設置之行車管制號誌。由於道路交通標誌、
    標線、號誌之設置，係主管機關基於整體交通考量所為之縝
    密規劃，目的係為維護道路之秩序及安全，若有設置不當情
    況，應先依循行政程序提出救濟，非由民眾逕自審查認定是
    否遵守，受處分人任意指摘本件經警取締交通違規行為之路
    口，未於該路口之停止線前設置近端號誌，指摘該路口之停
    止線為偽停止線云云，顯係屬受處分人徒憑己易曲解法規所
    得之解釋，尚不可採。
  (2)行車管制號誌在黃色燈號結束後，應有一秒以上之全紅時間
    ，直行交通之全紅時間，宜依表列公式計算，道路交通標誌
    標線號誌設置規則第二百三十一條第二款定有明文。然全紅
    時間之設置係為使駕駛人有足夠時間採取煞停措施，而道路
    交通標誌標線號誌設置規則中表列之計算公式，係為避免全
    紅時間過短致駕駛人反應不及，而「宜」參考表列公式設置
    全紅時間。本件遭舉發之路口，全紅時間若如受處分人所陳
    稱之三秒鐘，已超過一秒鐘之最低時限，未低於表列公式計
    算所得之時間，而合於上開設置規則之規定，此三秒鐘之反
    應時間對上開路段之車輛駕駛人及用路人均無不利之情形，
    惟「道路」及「交岔路口」之定義既如前述，可知上開管制
    號誌之設置方式及全紅時間之秒數自與舉發地點是否得認定
    為「道路」或「交岔路口」無涉，受處分人依道路交通標誌
    標線號誌設置規則第二百三十一條第二款規定，以全紅時間
    三秒，推算民生路口寬度約在七十公尺，逕認第二路口不屬
    於真正的「路口」，第二停止線亦非屬真正之停止線，主張
    其係綠燈進入交岔路口後，號誌轉換為紅燈，仍繼續前駛，
    完成通過路口之行為，顯有誤會，自不足採。
  (3)受處分人另主張，對『紅綠燈桿少兩支』之類似案例，被裁
    處『原處分撤銷』之裁決，惟法官依據法律獨立審判，他案
    審判上之法律見解，雖可供作本案之參考，法官於審判案件
    時，仍應依個案情節及相關卷證資料等一切情事綜為審酌，
    作出適法之裁判，不受他案見解之拘束。受處分人主張比附
    援引他案之裁判結果，難謂妥適。
  (五)綜上所述，本件受處分人於前述時、地，駕車有「行經有燈
    光號誌管制之交岔路口闖紅燈」之交通違規，堪以認定。
四、原審法院認受處分人確有於前揭時、地，駕駛三一六五—Ｑ
    Ｗ號自用小客車闖紅燈之交通違規行為，原處分機關依道路
    交通管理處罰條例第五十三條第一項、第六十三條第一項第
    三款，裁處受處分人罰鍰二千七百元，並記違規點數三點，
    均屬有據，核無違法或不當之處，因而駁回受處分人之異議
    聲明。經核原裁定認事用法並無不合，受處分人抗告意旨仍
    執前詞，否認違規，指摘原裁定不當，為無理由，應予駁回
    。
據上論結，應依道路交通案件處理辦法第二十六條，刑事訴訟法
第四百十二條，裁定如主文。
中    華    民    國    98    年    6     月    30    日
                  刑事第十三庭  審判長法  官  曾德水
                                      法  官  趙文卿
                                      法  官  林婷立
以上正本證明與原本無異。
不得再抗告。
                                      書記官  王增華
中    華    民    國    98    年    7     月    6     日


司法院資訊處製作；財團法人民間司法改革基金會備份。
